臺灣高等法院民事判決 
108年度重上字第12號
上  訴  人  呂柏冠  
訴訟代理人  李奇律師  
參  加  人  林綉金  
訴訟代理人  吳玲華律師
被上訴人    梁麗玲  
            梁美玲  
            梁棓妮  
共      同
訴訟代理人  沈明顯律師
複代理人    陳瑞祥律師
上列當事人間請求土地所有權移轉登記事件，上訴人對於中華民
國107年11月22日臺灣臺北地方法院106年度重訴字第896號第一
審判決提起上訴，本院於109年6月16日言詞辯論終結，判決如下
：
    主      文
上訴駁回。
第二審訴訟費用由上訴人負擔。參加訴訟費用由參加人負擔。
    事實及理由
壹、程序方面：
    按就兩造之訴訟有法律上利害關係之第三人，為輔助一造起
    見，於該訴訟繫屬中，得為參加。民事訴訟法第58條第1項
    定有明文。查被上訴人梁麗玲、梁美玲、梁棓妮請求上訴人
    將坐落臺北市○○區○○段○○段○000地號土地（下稱系爭土地）
    所有權應有部分1/8（下稱系爭1/8土地）各移轉登記1/24與
    被上訴人，參加人則主張系爭1/8土地乃伊出資購買，並借
    用上訴人出名登記，否認被上訴人得本於借名登記、不當得
    利之法律關係請求上訴人移轉登記系爭1/8土地與被上訴人
    ，並提出訴外人梁德陽申設之玉山商業銀行股份有限公司（
    下稱玉山銀行）基隆路分行帳號0000000000000號帳戶（下
    稱系爭帳戶）存摺存款取款憑條、存戶交易明細（見本院卷
    三第193至221頁）、系爭土地第二類謄本、登記收件清冊（
    見本院卷三第397至401頁）、地價稅繳款書、參加人合作金
    庫商業銀行股份有限公司（下稱合作金庫）三興分行帳戶（
    下稱參加人合庫帳戶）歷史交易明細、存摺存款取款憑條（
    見本院卷三第453至457頁）為佐，可認參加人就本件訴訟有
    法律上利害關係存在，應准許其參加訴訟。
貳、實體方面：
一、被上訴人主張：伊父即訴外人梁德陽（民國106年12月12日
    死亡）於97年間以新臺幣（下同）181萬5,450元向伊祖母梁
    黃紅綢購買系爭1/8土地，為免家族爭議，乃委請其從事代
    書工作之配偶即參加人處理買賣簽約及過戶登記等事宜，由
    參加人介紹訴外人林如棟於97年9月18日與梁黃紅綢訂立土
    地買賣契約書（下稱系爭買賣契約），並於98年2月2日借名
    登記於參加人姪子即上訴人名下（下稱系爭借名契約）。嗣
    梁德陽於106年5月10日終止系爭借名契約，並於同年月21日
    將系爭1/8土地贈與伊，同時讓與對上訴人之借名登記物返
    還請求權，並於同年月22日對上訴人為債權讓與通知，請求
    其返還系爭1/8土地，詎上訴人否認與梁德陽間有系爭借名
    契約，拒絕返還該地等情。爰類推適用民法第541條第1項、
    第2項及依第179條規定，求為擇一命上訴人將系爭土地所有
    權應有部分各1/24移轉登記予伊之判決（原審為被上訴人全
    部勝訴判決，上訴人不服，提起上訴）。並答辯聲明：上訴
    駁回。
二、上訴人則以：參加人借用林如棟名義於97年8月22日向訴外
    人黃金圡購買系爭土地所有權應有部分1/4，於97年9月18日
    向梁黃紅綢購買系爭1/8土地，同時向訴外人黃勢棠、張玉
    足、黃玉梅、張蕙宇買受系爭土地所有權應有部分1/8，並
    借用伊名義登記為土地所有權人，及支付買賣價金、稅費，
    系爭借名契約存在伊與參加人間，與梁德陽無涉，被上訴人
    不得請求伊返還系爭1/8土地等語，資為抗辯。並上訴聲明
    ：㈠原判決廢棄。㈡被上訴人在第一審之訴駁回。
三、參加人則輔助上訴人為同上抗辯。
四、兩造不爭執事項：（本院卷三第406至408頁）
  ㈠梁德陽為被上訴人之父，梁德陽於77年1月31日與參加人再婚
    ，上訴人則為參加人之姪子。
  ㈡系爭1/8土地原為梁德陽之母梁黃紅綢所有，梁黃紅綢於97年
    9月18日與林如棟簽立系爭買賣契約，以181萬5,450元出售
    ，並於98年2月2日移轉登記為上訴人所有（見原審調字卷第
    9至10、45至51頁、原審卷第78至82頁）。
  ㈢上訴人為系爭土地應有部分1/2之登記名義人，非實際所有權
    人。
  ㈣梁德陽於106年5月10日以存證信函向上訴人為終止系爭借名
    契約之意思表示，復於同年月21日將系爭1/8土地贈與被上
    訴人及讓與對上訴人之借名登記物返還請求權，再於同年月
    22日以存證信函為債權讓與通知，請上訴人逕向被上訴人為
    返還登記（見原審調字卷第52至57頁）。
  ㈤上訴人於106年5月31日以存證信函回覆梁德陽，以其受參加
    人及梁德陽共同委託出名為系爭土地之登記名義人，須由其
    2人共同為終止借名登記契約之意思表示（見原審調字卷第5
    8、59頁）。
  ㈥梁德陽於106年5月21日與被上訴人成立贈與契約時有意思能
    力（見原審卷第145頁）。
  ㈦參加人於98年1月21日存入30萬元至上訴人申設之台北富邦商
    業銀行股份有限公司（下稱富邦銀行）基隆分行帳號000000
    000000帳戶（下稱上訴人富邦銀行帳戶），林如棟於同年月
    22日交付富邦銀行新店分行開立票號GN0000000號，面額30
    萬元之支票（下稱第669號支票）與梁黃紅綢，該支票於同
    日存入梁黃紅綢申設之富邦銀行萬華分行帳號000000000000
    帳戶（下稱梁黃紅綢富邦銀行帳戶），作為支付系爭1/8土
    地買賣價金。（原審卷第83至88頁）。
  ㈧參加人曾於98年1月22日自梁德陽系爭帳戶提領現金15萬元，
    轉帳20萬元至參加人申設之玉山銀行基隆路分行帳號000000
    0000000帳戶（下稱參加人玉山銀行帳戶）（見原審調字卷
    第43頁、本院卷一第119頁）。
  ㈨系爭1/8土地買賣之土地增值稅由梁德陽系爭帳戶於98年1月2
    2日轉帳126萬6,969元支付（見原審調字卷第43頁）。
  ㈩參加人於98年1月20日自參加人玉山銀行帳戶提領現金10萬元
    （見本院卷一第119頁）。
  系爭土地98年至107年地價稅繳款書正本由參加人持有（本院
    卷一第221至227頁）。
  系爭土地所有權應有部分1/2之所有權狀正本由被上訴人持有
    （見原審卷第24頁）。
  被上訴人另案請求參加人返還1,400萬元不當得利訴訟，業經
    原法院106年度重訴字第906號、本院108年度重上字第36號
    判決、最高法院108年度台上字第1600號裁定被上訴人勝訴
    確定（見本院卷二第549至575頁）。
五、被上訴人主張梁德陽買受系爭1/8土地後借用上訴人名義登
    記，嗣贈與該土地與被上訴人，並已終止與上訴人間之系爭
    借名契約，類推適用民法第541條第1項、第2項及依第179條
    規定，請求上訴人將系爭1/8土地返還登記等語，為上訴人
    所否認，並以前詞置辯。本件爭點厥為：㈠系爭1/8土地實際
    所有權人為何人？上訴人係與何人成立系爭借名契約？㈡系
    爭借名契約是否已經合法終止？被上訴人主張類推適用民法
    第541條第1項、第2項及依第179條規定，請求上訴人移轉系
    爭1/8土地與被上訴人，有無理由？
  ㈠系爭1/8土地實際所有權人為何人？上訴人係與何人成立系爭
    借名契約？　　
　⑴被上訴人主張梁德陽向其母梁黃紅綢購買系爭1/8土地等語，
    核與證人即梁黃紅綢之女梁富美證述：梁黃紅綢說有1筆土
    地出賣，有30萬元可以拿，伊說只有30萬元也想買，梁黃紅
    綢說是梁德陽要買，怎麼可能賣給女兒不賣給兒子，所以伊
    知道系爭1/8土地是賣給梁德陽，沒聽過要賣給參加人等語
    （見本院卷二第245至248頁）；證人即梁黃紅綢之子梁添財
    證稱：梁黃紅綢很高興說梁德陽給她30萬元，後來伊知道是
    有1筆土地賣給梁德陽，梁黃紅綢說增值稅120萬元，伊心理
    很不是滋味，不可能增值稅120萬元，只給梁黃紅綢30萬元
    買地，伊也可以買，但梁黃紅綢勸伊不要跟梁德陽生氣，因
    為這件事，伊1年沒有接梁德陽電話，梁黃紅綢只說賣給梁
    德陽，沒有提到參加人等語（見本院卷二第524至528頁），
    互核相符。又梁德陽生前與被上訴人訴訟代理人沈明顯律師
    對話稱：「（沈明顯：那個借名登記予呂柏冠，那呂柏冠的
    房款也是你出的吧？是當初你向你母親梁黃紅綢購買對吧？
    ）、（梁德陽：對。）」、「（沈明顯：那錢當初也是你出
    的吧？）、（梁德陽：對。）」、「（沈明顯：名字登記呂
    柏冠，你說當初不要讓其他親友知曉這件事情，所以借名登
    記予呂柏冠。）（沈明顯：所以你現在就是就這幾部分對你
    的後妻，就是林綉金追討回來是這意思嗎？）、（梁德陽：
    對。）」等語，有錄音光碟、錄音譯文（見本院卷一第251
    頁、本院卷三第67頁）可據；足見梁德陽確有向梁黃紅綢買
    受系爭1/8土地。
　⑵上訴人雖抗辯梁黃紅綢自95年腰椎受傷後，即與梁德陽、參
    加人同住臺北市立萬芳醫院（下稱萬芳醫院）對面臺北市○○
    區○○路0段000巷0弄00號住處（下稱興隆路住處），方便梁
    黃紅綢就醫，98年間至梁黃紅綢於100年間因氣切住院期間
    約2至3年，則與梁德陽、參加人同住○○市○○區○○路000號住
    處（下稱桃園市住處），證人梁富美、梁添財證述梁黃紅綢
    與外勞居住○○市○○區○○路000巷0弄00號老家（下稱萬大路住
    處）等語不實，其等不可能於梁黃紅綢萬大路住處聽聞其所
    言出售系爭1/8土地事云云，並提出梁黃紅綢居家照片（見
    本院卷二第331至335、341至351頁）為證。惟查，證人梁富
    美證述：梁黃紅綢自95、96年間脊椎、肋骨受傷，獨居在萬
    大路住處，幾乎每天由伊去萬大路住處煮飯給梁黃紅綢吃，
    梁德陽偶爾帶梁黃紅綢去醫院看醫生，不是與梁德陽同住，
    梁黃紅綢100年氣切住照護中心，氣切前半年由伊大哥、二
    哥、弟弟輪流照顧等語（見本院卷二第246至248頁）；證人
    梁添財證述：梁黃紅綢100年氣切，氣切前半年由伊與梁德
    陽輪流照顧，在伊那邊住4個月，在梁德陽那邊住2個月，當
    時梁德陽住桃園，梁黃紅綢之前與外勞住萬大路住處，伊1
    個星期約3、4天回去陪梁黃紅綢吃飯、聊天，參加人提出梁
    黃紅綢在梁德陽住處照片，其中興隆路住處部分是因梁黃紅
    綢在萬芳醫院門診，去興隆路住處暫住，桃園市住處部分則
    是梁黃紅綢氣切前半年伊與梁德陽輪流照顧時所攝等語（見
    本院卷二第524至527頁）；證人梁富美、梁添財所為梁黃紅
    綢獨居萬大路住處及曾暫住興隆路住處、桃園市住處等語，
    大致相符；且被上訴人所提梁黃紅綢95年1月至100年1月就
    醫記錄（見本院卷二第375至402頁），可知其於上開期間除
    萬芳醫院、佛教慈濟醫療財團法人台北慈濟醫院外，最常就
    診處所為位於萬大路433號之天恩診所，而上訴人不否認梁
    黃紅綢98、99年間赴天恩診所就診31、37次，赴萬芳醫院就
    診33、26次（見本院卷三第19頁），梁黃紅綢98年、99年間
    赴萬大路天恩診所就診次數確實頻繁，倘其當時與梁德陽長
    期同住興隆路住處或桃園市住處，應無頻至天恩診所就診必
    要，是證人梁富美、梁添財證述梁黃紅綢100年間氣切前曾
    獨居萬大路住處，偶爾至興隆路住處暫住，氣切前半年與梁
    德陽同住桃園市住處2個月等語，應屬可採，尚難以上訴人
    及參加人提出梁黃紅綢在興隆路住處、桃園市住處居家照片
    ，而認證人梁富美、梁添財所言為不可採。
　⑶又被上訴人主張系爭1/8土地買賣價金為梁德陽以其婚前取得
    之門牌臺北市○○區○○路0段00號5樓房地（下稱興隆路房地）
    ，於97年10月27日設定最高限額抵押權與玉山銀行，於98年
    1月22日貸款200萬元（下稱系爭貸款），依附表一「被上訴
    人主張」欄所示方式支付。上訴人則抗辯系爭買賣契約價金
    係參加人依附表一「上訴人抗辯」欄所示方式，於97年12月
    16日、98年1月20日自其女梁倚旋申設之玉山銀行帳戶提領2
    0萬元、參加人玉山銀行帳戶提領10萬元現金，合計30萬元
    存入上訴人富邦銀行帳戶，由林如棟於同年月22日交付同面
    額之第669號支票與梁黃紅綢，存入梁黃紅綢富邦銀行帳戶
    提示兌現，且參加人於98年2月5日、自103年9月12日至105
    年12月23日止分別轉帳50萬元、匯款530萬元至梁德陽系爭
    帳戶以清償系爭貸款，其餘價金以現金支付云云。經查，參
    加人雖曾於98年1月21日存入30萬元至上訴人富邦銀行帳戶
    ，並由林如棟於同年月22日交付面額30萬元之第669號支票
    與梁黃紅綢提示兌現，然參加人旋於隔日自梁德陽系爭帳戶
    提領現金15萬元及轉帳20萬元至參加人玉山銀行帳戶，有被
    上訴人提出存戶交易明細（見原審卷第108頁）、存摺存款
    取款憑條（見原審卷第113、114頁）、存戶交易明細（見本
    院卷一第119頁）可據，參加人亦不否認其於98年1月22日自
    系爭帳戶提領現金15萬元及轉帳20萬元事實（見本院卷一第
    443頁），已難認確由參加人支出系爭買賣契約第2期款30萬
    元；又梁德陽於98年1月22日貸得系爭貸款存入系爭帳戶，
    並於同日轉帳支付系爭1/8土地之土地增值稅126萬6,969元
    ，為兩造所不爭（見不爭執事項㈨所載），且有土地及建物
    登記謄本（見原審卷第105至107頁）、存戶交易明細（見原
    審卷第108頁）、交易明細查詢（見原審卷第109至112頁）
    、臺北市稅捐稽徵處土地增值稅繳款書（見原審調字卷第40
    、41頁）、玉山銀行存摺存款取款憑條（見原審調字卷第42
    頁）可證，參以參加人並於同日自該帳戶提領現金15萬元及
    轉帳20萬元之事實，堪認系爭買賣契約第2期款30萬元及系
    爭1/8土地之增值稅126萬6,969元均係由梁德陽以系爭貸款
    支付。又查參加人固於98年2月5日轉帳50萬元至梁德陽系爭
    帳戶（見本院卷一第191、193頁），然系爭貸款自98年2月2
    日起至99年1月22日止，每月繳納利息約6千餘元，99年2月2
    日起則每月繳納本息約2萬元，有交易明細查詢（見原審卷
    第109至112頁）、系爭帳戶交易明細（見本院卷一第137至1
    87頁）可據，系爭帳戶98年2月5日餘額僅47萬9,671元（見
    本院卷一第135頁），縱加計參加人上開轉帳50萬元，仍不
    足以支付系爭貸款本息全部，徵諸參加人曾於97年10月31日
    自梁德陽系爭帳戶轉帳匯款50萬元至有限責任宜蘭信用合作
    社（下稱宜蘭信用合作社）清償參加人向該社借款之情，有
    存摺存款取款憑條、匯款單（見本院卷一第253、255頁）可
    證，為上訴人所不爭，堪認被上訴人主張參加人98年2月5日
    轉帳50萬元至系爭帳戶，係為歸還其於97年10月31日自該帳
    戶轉帳同額款項以清償對宜蘭信用合作社之債務等語，洵非
    無據，自難認參加人於98年2月5日轉帳50萬元至梁德陽系爭
    帳戶係繳納系爭貸款本息。再者，參加人自103年9月12日至
    105年12月23日止（詳細時間如附表二所示）共轉帳匯入530
    萬元至梁德陽系爭帳戶，固為被上訴人所不爭執，然該轉帳
    匯款時間距離梁德陽98年1月間用以支付系爭買賣契約價金
    之系爭貸款，已逾5年，尤難認係為清償該貸款，上訴人抗
    辯系爭貸款皆為參加人所清償云云，亦屬無據。上訴人另抗
    辯系爭1/8土地地價稅及辦理繼承費用11萬5,450元係由參加
    人於97年7月21日自參加人合庫帳戶提領19萬元（見本院卷
    三第455頁），湊成19萬5,957元支付黃金圡、梁黃紅綢、黃
    貴等3人積欠地價稅，其餘地價稅4萬8,557元、4萬6,444元
    及辦理繼承費用5萬5,393元以現金繳納等語（如附表一「上
    訴人抗辯」欄所示）。然查，上訴人抗辯參加人支付上述地
    價稅金額19萬5,957元，與系爭買賣契約（見原審卷第78至8
    2頁）所載應繳納地價稅29萬0,958元、辦理繼承費用5萬5,3
    93元，合計34萬6,351元，差額達15萬5,394元（34萬6,351
    元－19萬5,957元），自難以參加人曾提領現金19萬元之事實
    ，即認系爭買賣契約第1期款係由其所支付。至被上訴人未
    能舉證梁德陽交付現金與參加人代繳地價稅及被上訴人未給
    付系爭買賣契約尾款等情，僅屬梁德陽是否清償全部價款問
    題，仍無礙其確出資向梁黃紅綢購買系爭1/8土地之事實。
　⑷另被上訴人主張梁德陽有婚前財產、繼承取得財產及婚後財
    產（見本院卷二第13頁、14頁），有資力買受系爭1/8土地
    等語，並提出土地及建物登記謄本（見本院卷二第15至29頁
    、39、49、57、61、73、75、77、79、81、83、85、87、89
    、103、107、111、121、127、133、135、141、143頁）、
    建築改良物登記簿（見本院卷二第31、33頁）、異動索引（
    見本院卷二第35、37、41、43、59、63至71、91至101、105
    、109、113至119、123、125、129、131、137、139、145、
    147、149頁）、不動產買賣契約書（見本院卷二第45、47頁
    ）、建物登記簿（見本院卷二第51、53頁）、股票明細（見
    本院卷二第151、153頁）、股票（見本院卷二第155至197頁
    ）為證；上訴人雖抗辯梁德陽婚後財產均屬參加人借名梁德
    陽為登記名義人云云，然亦不否認梁德陽婚前財產及繼承取
    得財產之真正（見本院卷二第413、415頁），而該婚前財產
    及繼承取得不動產，有坐落臺北市文山區房地3筆、坐落臺
    北市中正區房地1筆、坐落臺北市萬華區房地1筆、坐落新北
    市深坑區6筆土地所有權應有部分，被上訴人主張梁德陽生
    前有資力買受系爭1/8土地等語，自屬有據。況且梁德陽生
    前曾於101年3、4月間出售其婚前財產即門牌臺北市○○區○○
    路O段41、43號房地，買賣價金約1,800餘萬元均匯入系爭帳
    戶，其中1,400萬元因遭參加人擅自轉出，經梁德陽訴請其
    返還1,400萬元，並將對參加人之債權贈與被上訴人，被上
    訴人已取得對參加人勝訴確定判決之情，則有被上訴人提出
    原法院106年度重訴字第906號、本院108年度重上訴字第36
    號判決、最高法院108年度台上字第1600號裁定及確定證明
    書（見本院卷二第549至575頁），如兩造不爭執事項所載
    ，益證梁德陽生前有資力負擔買受系爭1/8土地價金及清償
    玉山銀行系爭貸款。
　⑸上訴人又抗辯參加人曾於95年6月14日自參加人合庫帳戶匯款
    500萬元至梁德陽申設之富邦銀行帳號000000000000帳戶（
    見本院卷三第543至547頁），梁德陽系爭帳戶曾於97年10月
    28日貸款460萬元，由參加人於97年11月5日填寫存款憑條還
    款200萬元（見本院卷三第549頁），參加人並於98年1月22
    日要求銀行撥入系爭帳戶200萬元以繳納土地增值稅，梁德
    陽名下之不動產每年房屋稅、地價稅均由參加人以其帳戶轉
    帳支付（見本院卷三第551至631頁），非由系爭帳戶支出，
    且證人盧沂郁、魏玉富、呂林阿盆、林仁傑均以梁德陽系爭
    帳戶與參加人資金借貸往來，可見梁德陽系爭帳戶均由參加
    人使用，並支付系爭買賣契約價金云云。查參加人95年6月1
    4日匯款500萬元之時間距離系爭1/8土地買賣價金支付日期9
    8年1月間，時間相隔2年餘，且非匯入系爭帳戶，又系爭1/8
    土地買賣增值稅及梁黃紅綢受領30萬元價金係由梁德陽以系
    爭貸款金額支付，已如上述，難謂參加人匯款500萬元與系
    爭1/8土地買賣價金支付有關。又系爭帳戶97年11月5日係以
    同帳戶內金額轉帳還款200萬元，非參加人另行匯入資金，
    有系爭帳戶存戶交易明細（見原審調字卷第43頁）可據，上
    訴人雖以該200萬元存款憑條（見本院卷三第549頁）係參加
    人填載還款云云，然參加人填寫存款憑條，與轉帳清償資金
    來源要屬二事，難謂梁德陽以系爭帳戶款項清償之金額為參
    加人所有。至於證人盧沂郁證述：伊向參加人借款，於99年
    6月28日匯款50萬元、100年12月7日匯款100萬元至系爭帳戶
    是還給參加人，系爭帳戶是參加人在使用，伊跟參加人往來
    借錢，但參加人會用到系爭帳戶等語（見本院卷三第35至40
    頁）；證人魏玉富證述：伊曾於103年10月8日請參加人代墊
    土地增值稅124萬6,379元（見本院卷一第163頁），後來清
    償是於103年11月13日匯款130萬元至系爭帳戶（見本院卷一
    第165頁），跟參加人資金往來都是匯款至梁德陽帳戶等語
    （見本院卷三第40至43頁）；證人呂林阿盆則證述：參加人
    於97年10月6日向伊借款105萬元，後續參加人陸續借款，而
    後參加人於98年10月21日從系爭帳戶匯款150萬元清償借款
    等語（見本院卷三第44至47頁）；證人林仁傑則證述：伊與
    梁德陽間從來沒有資金往來關係，與參加人資金借貸往來則
    按照參加人指示匯款，系爭帳戶100年2月25日因交換票存入
    120萬元，係伊所開支票交付參加人，但參加人使用何帳戶
    兌現不清楚等語（見本院卷三第47至50頁）。查證人盧沂郁
    、魏玉富、呂林阿盆、林仁傑與參加人間以系爭帳戶所為資
    金往來，不僅時間、金額均與系爭1/8土地買賣價金無關，
    該帳戶交易往來明細所載內容，非僅有上述證人與參加人資
    金往來，梁德陽亦有多筆存提記錄，足見其確有使用系爭帳
    戶情事，尚難據此認系爭帳戶僅為參加人使用，而與梁德陽
    無關。另外，參加人執業土地代書多年，參加人每年以其帳
    戶轉帳支付其配偶梁德陽應納房屋稅、地價稅，與常情無違
    ，尤難以梁德陽應繳稅捐未由系爭帳戶支出，遽認該帳戶非
    梁德陽使用。況依被上訴人所提梁德陽提領系爭帳戶內存款
    之取款憑條（見本院卷三第295、299、301、303、305、309
    頁）、匯款申請書（見本院卷三第307頁），益證梁德陽對
    系爭帳戶非全無使用事實。是上訴人抗辯系爭帳戶為參加人
    使用，與梁德陽無關，參加人並用該帳戶內金錢支付系爭1/
    8土地買賣價金云云，自無足取。
　⑹上訴人再抗辯證人黃勢棠、張蕙宇等人出售系爭土地應有部
    分予參加人，系爭1/8土地亦為參加人購買，均非梁德陽買
    受云云。查證人黃勢棠固證述：因為伊伯父黃金圡把系爭土
    地應有部分賣給參加人，伊經過兄弟姐妹同意也賣掉系爭土
    地應有部分，是與一位林先生簽約（見本院卷一第341至347
    頁），錢是參加人於簽約現場給付10萬元現金並由伊簽立收
    據（見本院卷一第351頁），梁德陽從頭到尾沒有出現，黃
    金圡說土地要請參加人幫忙，梁黃紅綢出賣土地事情伊不知
    道等語（見本院卷二第240至243頁）；證人張蕙宇證述：伊
    與兄弟姐妹商量出售系爭土地應有部分給參加人，整個交給
    參加人去處理，是簽約時拿現金，有簽收據（見本院卷一第
    387頁），不認識黃金圡、梁黃紅綢等語（見本院卷二第243
    至245頁）。查證人黃勢棠、張蕙宇所證述出售系爭土地並
    非系爭1/8土地，且證人黃勢棠、張蕙宇所收取價金均為現
    金，有收據（見本院卷一第351、387頁）可證，與系爭帳戶
    資金往來無關，是無從依渠等證詞，認參加人即為系爭1/8
    土地買受人。又證人林如棟雖證述：參加人為伊阿姨，梁德
    陽為伊姨丈，參加人說想要買系爭1/8土地，怕親戚間價格
    不好談，所以用伊名義去簽買賣契約，參加人叫伊去簽約，
    其他事情及土地後來登記給何人，伊不清楚，伊做仲介，參
    加人是代書，很多案子都有合作，因此相信參加人，參加人
    說梁黃紅綢這筆土地價金要用匯的，黃金圡那筆土地價金則
    由參加人拿錢給伊，伊交給黃金圡，過程中梁德陽沒有跟伊
    聯繫，伊並沒有參與價金討論，簽約時在參加人事務所，梁
    黃紅綢有在場簽名等語（見本院卷一第433至438頁）；參加
    人則證述：伊與梁德陽一起去找上訴人要借上訴人名字登記
    ，借名登記範圍為系爭土地應有部分1/2，系爭土地資金是
    由伊支付，系爭1/8土地買賣價金30萬元是伊處理，因為當
    時錢不夠，才用梁德陽系爭帳戶，等到貸款下來，伊就去辦
    貸款還掉（見原審卷第59至60頁），系爭1/8土地及其餘3/8
    應有部分是伊購買，因梁德陽自80年8月31日把材料店頂出
    去後就沒有工作而且生病迄至往生，梁德陽帳戶的錢都是伊
    存進去的，帳戶都是伊在使用，梁德陽沒有錢買土地，系爭
    土地1/2（1/8＋3/8）地價稅近10年來都是伊繳納，梁德陽帳
    戶貸款本息是伊繳納，簽約時在伊辦公室，梁黃紅綢在場等
    語（見本院卷一第438至446頁）。查證人林如棟雖證述是參
    加人找其出面簽約，但同時證述因與參加人合作很多案子，
    其他事情及土地後來登記給何人不清楚等語，可見證人林如
    棟對於系爭1/8土地買賣過程並不清楚，僅受參加人告知出
    面簽約而已，其證詞尚不足以為有利於上訴人之認定；至於
    參加人為本件利害關係人，其證詞真正與否，應以其他證據
    為佐，且參加人於原審係證述與梁德陽一起去找上訴人借名
    登記，與參加人於本院審理中證述系爭土地1/2（1/8＋3/8）
    均由其購買等語相異，又參加人於原審證述貸款支付價金部
    分，已經辦貸款還掉等語，亦與系爭貸款是逐月按期清償之
    情不符，是參加人證詞，均不足以為有利於上訴人認定。
　⑺此外，本院復審酌系爭土地所有權應有部分1/2之所有權狀由
    被上訴人及梁德陽持有保管（見兩造不爭執事項），上訴
    人雖抗辯該所有權狀原由參加人保管，梁德陽於106年5月12
    日偕同梁美玲、梁棓妮、訴外人陳鵬文、葉樹等4人進入參
    加人之女梁倚旋、梁倚卿住處即門牌宜蘭縣○○市○○○道0段00
    0巷00號取走云云，已為被上訴人所否認，且參加人固曾於1
    06年5月23日向宜蘭縣政府警察局宜蘭分局延平派出所報案
    梁德陽等人進入上址，然未指陳有所有權狀遺失情況，有宜
    蘭縣政府警察局宜蘭分局107年9月26日函、宜蘭縣政府警察
    局宜蘭分局延平派出所陳報單、受理各類案件紀錄表、受理
    案件登記表、受理案件明細表（見本院卷三第261至269頁）
    可據，況如上開所有權狀真遭梁德陽偕同梁美玲、梁棓妮取
    走，被上訴人於106年7月10日提起本件訴訟，理應知悉其已
    占有上開所有權狀，然起訴狀係記載所有權狀由參加人保管
    等語（見原審調字卷第4頁），嗣於106年9月18日更正陳述
    為「幾經找尋，在留存檔案卷宗內找到系爭土地所有權狀」
    等語（見原審卷第21頁），要與上訴人抗辯所有權狀係遭梁
    德陽取走情況不符，上訴人是項抗辯並未可採。又林如棟與
    黃金圡、張蕙宇、黃勢棠、黃玉梅、張玉足簽訂不動產買賣
    契約書買受系爭土地應有部分1/4、1/8，其土地增值稅繳納
    資金來源，上訴人已陳述如附表三所示，係由參加人自行或
    向其親友借貸籌措，明顯與系爭1/8土地買賣增值稅係由梁
    德陽以其婚前財產興隆路房地貸款200萬元支付不同，且除
    土地增值稅外，黃金圡等人出售系爭土地應有部分之價款均
    由林如棟交付現金（見本院卷一第331、351、363、375、38
    7頁），梁黃紅綢則收受第669號支票提示兌現，梁德陽亦僅
    贈與被上訴人系爭1/8土地而不及於黃金圡等人出售系爭土
    地其餘應有部分，自難以黃金圡等人出售其應有部分與參加
    人，認梁黃紅綢亦係出售與參加人。參加人固曾就購買黃金
    圡系爭土地1/4應有部分以自己名義申報土地增值稅後又退
    件重新辦理（見本院卷一第449頁），然該部分仍與系爭1/8
    土地買賣無關；另上訴人前與被上訴人對話，確曾提及「…
    那當初我願意把我名字供出來也是因為他是我姨丈（即梁德
    陽），…，當初就是姨丈他有這個需求，那我也配合他」、
    「…那姨丈今天有要求，那我就會跟著配合做…」等語，有錄
    音光碟、錄音譯文可據（見本院卷一第401、417頁），上訴
    人於上述對話未否認系爭1/8土地與梁德陽有關，且自承係
    因梁德陽有借名登記之需求始同意配合等語，上訴人更於10
    6年5月22日收受梁德陽告知贈與系爭1/8土地與被上訴人及
    債權讓與之存證信函後，於同年月31日覆以存證信函向梁德
    陽稱系爭土地係梁德陽與參加人共同借名登記，應由其等2
    人共同向渠為移轉登記之意思表示等語（見原審調字卷第56
    至59頁），足見上訴人亦不否認其與梁德陽間確有借名契約
    之合意，乃基於與梁德陽間親戚信賴關係而同意擔任登記名
    義人。綜上，被上訴人主張系爭1/8土地乃梁德陽向梁黃紅
    綢購買，委由參加人洽請林如棟出面簽訂系爭買賣契約，買
    賣價金由梁德陽貸款支付，並商由上訴人擔任借名登記名義
    人，梁德陽與上訴人就系爭1/8土地有系爭借名契約關係，
    已盡其舉證責任，自可信為真實。
　㈡系爭借名契約是否已經合法終止？被上訴人主張類推適用民
    法第541條第1項、第2項及依第179條規定，請求上訴人移轉
    系爭1/8土地與被上訴人，有無理由？
  ⑴按稱借名登記者，謂當事人約定一方將自己之財產以他方名
    義登記，而仍由自己管理、使用、處分，他方允就該財產為
    出名登記之契約，其成立側重於借名者與出名者間之信任關
    係，在性質上應與委任契約同視，倘其內容不違反強制、禁
    止規定或公序良俗者，固應賦予無名契約之法律上效力，並
    類推適用民法委任之相關規定（最高法院98年度台上字第99
    0號判決意旨參照）。又按受任人因處理委任事務，所取得
    之金錢、物品或孳息，應交付於委任人。受任人以自己之名
    義，為委任人取得之權利，應移轉於委任人。當事人之任何
    一方，得隨時終止委任契約。民法第541條、第549條第1項
    定有明文。
  ⑵查系爭1/8土地既為梁德陽出資向梁黃紅綢購買，並借用上訴
    人名義登記而與上訴人間有系爭借名契約關係，已如上述，
    又經梁德陽於106年5月10日以存證信函向上訴人為終止系爭
    借名契約之意思表示，自得類推適用民法第541條第2項規定
    請求上訴人移轉系爭1/8土地所有權登記，嗣梁德陽並於同
    年月21日讓與對上訴人之借名登記返還請求權與被上訴人，
    復於同年月22日以存證信函通知上訴人債權讓與之事實，則
    有存證信函及郵件收件回執（見原審調字卷第52至54、56至
    57頁）、贈與契約書（見原審調字卷第55頁）可證，從而，
    被上訴人主張類推適用民法第541條第2項規定，請求上訴人
    將系爭土地所有權應有部分各1/24分別移轉登記與被上訴人
    ，核屬有據，應予准許。又被上訴人主張類推適用民法第54
    1條第2項請求既屬有據，本院即毋庸審酌其餘訴訟標的，在
    此敘明。
六、綜上所述，被上訴人主張類推適用民法第541條第2項規定，
    請求上訴人將系爭土地所有權應有部分各1/24所有權分別移
    轉登記與被上訴人，為有理由，應予准許。原審為被上訴人
    勝訴之判決，核無不合，上訴意旨指摘原判決不當，求予廢
    棄改判，為無理由，應予駁回。
七、本件事證已臻明確，兩造其餘之攻擊或防禦方法及所用之證
    據，經本院斟酌後，認為均不足以影響本判決之結果，爰不
    逐一論列，附此敘明。
八、據上論結，本件上訴為無理由，爰判決如主文。　　　　　
中　　華　　民　　國　　109 　年　　6 　　月　　30　　日
　　　　　　　　  民事第二十四庭
                      審判長法  官  周舒雁
                            法  官  周群翔
　                          法  官  陳杰正
正本係照原本作成。
如不服本判決，應於收受送達後20日內向本院提出上訴書狀，其
未表明上訴理由者，應於提出上訴後20日內向本院補提理由書狀
（均須按他造當事人之人數附繕本）上訴時應提出委任律師或具
有律師資格之人之委任狀；委任有律師資格者，另應附具律師資
格證書及釋明委任人與受任人有民事訴訟法第466 條之1第1項但
書或第2項（詳附註）所定關係之釋明文書影本。如委任律師提
起上訴者，應一併繳納上訴審裁判費。
中　　華　　民　　國　　109 　年　　6 　　月　　30　　日
　　　　　　　　　　　　　　書記官  林雅瑩
附註：
民事訴訟法第466條之1（第1項、第2項）：
對於第二審判決上訴，上訴人應委任律師為訴訟代理人。但上訴
人或其法定代理人具有律師資格者，不在此限。
上訴人之配偶、三親等內之血親、二親等內之姻親，或上訴人為
法人、中央或地方機關時，其所屬專任人員具有律師資格並經法
院認為適當者，亦得為第三審訴訟代理人。

附表一
系爭1/8土地買賣價金支付 金額 被上訴人主張 上訴人抗辯  第一期款 11萬5,450元 梁德陽現金交付參加人代繳積欠地價稅及支付辦理繼承費用 參加人於97年7月21日自參加人合庫帳戶提領19萬元，湊成19萬5,957元支付黃金圡、梁黃紅綢、黃貴等3人積欠地價稅，其餘地價稅4萬8,557元、4萬6,444元及辦理繼承費用5萬5,393元以現金繳納 （見原審卷第79頁、本院卷三第437、453、455頁）  土地增值稅 126萬6,969元 梁德陽於97年10月27日以興隆路房地設定抵押向玉山銀行貸款，玉山銀行於98年1月22日放款200萬元存入系爭帳戶，同日自系爭帳戶轉帳126萬6,969元支付 （見原審卷第105至112頁、原審調字卷第40至42頁） 參加人於98年2月5日轉帳50萬元至系爭帳戶，並自103年9月12日至105年12月23日止共轉帳匯入530萬元（如附表二）至系爭帳戶，以清償系爭貸款本息 （見本院卷一第191頁）  第二期款 30萬元 參加人於98年1月21日存入30萬元至上訴人富邦銀行帳戶，由林如棟於同年月22日交付第669號支票與梁黃紅綢，參加人再於同年月22日自系爭帳戶提領現金15萬元及轉帳20萬元至參加人玉山銀行帳戶 （見原審調字卷第43頁、本院卷一第119頁） 參加人於97年12月16日自其女梁倚旋申設之玉山銀行帳戶提領20萬元現金，98年1月20日自參加人玉山銀行帳戶提領10萬元現金，合計30萬元存入上訴人富邦銀行帳戶，由林如棟於同年月22日交付第669號支票與梁黃紅綢 （本院卷一第83至86、71頁、243頁）  尾款 13萬3,031元 尚未支付 現金支付  

附表二
編號 日期 金額 匯出銀行 匯出帳戶 卷證頁數 1 103.09.12  200萬元 玉山銀行基隆路分行 0000-000-000000 本院卷一第163、195、197頁       2 104.08.12 50萬元   本院卷一第169、199、201頁 3 104.10.21 100萬元   本院卷一第171、203、205頁 4 105.02.05 30萬元 三張犁郵局 0000000-0000000 本院卷一第173、207、209、211頁 5 105.03.08 20萬元 玉山銀行基隆路分行 0000-000-000000 本院卷一第173、213頁 6 105.08.19 20萬元   本院卷一第177、215頁 7 105.11.02 30萬元   本院卷一第177、217頁 8 105.12.23 80萬元 合作金庫三興分行 0000-000-00000-0 本院卷一第179、219頁 合計  530萬元    


附表三
土地增值稅納稅義務人 稅款 土地增值稅單卷證頁數 上訴人抗辯資金來源及卷證頁數 張蕙宇 14萬8,402元 本院卷二第217頁 林綉金於97年10月6日向呂林阿盆借款105萬元（見本院卷第二第211頁）。 黃金圡 84萬3,455元 本院卷二第215頁  黃金圡 169萬0,326元 本院卷二第227頁 林綉金於97年10月6日向林仁傑借款200萬元（見本院卷二第219頁），加計自有現金13萬5,532元（見本院卷二第223、224頁）。 黃勢棠 14萬8,402元 本院卷二第229頁  黃玉梅 14萬8,402元 本院卷二第231頁  張玉足 14萬8,402元 本院卷二第233頁